最高法院刑事判決　　　　　　　　　　　　　　　八十八年度台上字第二五四六號
　　上　訴　人　甲○○
右上訴人因貪污案件，不服台灣高等法院中華民國八十八年二月十日第二審更審判決
（八十七年度重上更(五)字第四二號，起訴案號：台灣新竹地方法院檢察署八十年度偵
字第二五八四、二八六一、三五四二號），提起上訴，本院判決如左：
    主  文
原判決撤銷，發回台灣高等法院。
    理  由
本件原判決認定上訴人甲○○係苗栗縣通霄鎮公所建設課技士，主辦該鎮公所工程發
包，驗收等事務，為依據法令從事公務之人員。民國七十九年間，該鎮公所如原判決
附表所列第一至第四號之工程發包，明知在發包時，與承包商所簽訂契約第四條約定
工程款之支付方法，須全部工程完工，經正式驗收合格後，始得付清工程款，又明知
各承包商（詳如原判決附表）承包之四項工程，並未完工，甚且有如原判決附表所示
未施工情事，竟意圖承包商人前進土木包工業負責人謝復德及皇發土木包工業負責人
許煌獲取不法利益，於工程並未依契約要求完工驗收前，基於概括犯意，於原判決附
表驗收日期，在其職務上所掌公文書即結算驗收證明書上，由自己或委請不知情之李
美鈴（原判決附表二、三部分）為已完工之不實記載，致謝復德及許煌雖未依契約完
工，即於如原判決附表所示日期，領取該如同附表編號一至四所示未施工部分之工程
費及減免違約金之處罰，金額各如同附表所示，均足以生損害於通霄鎮公所及該鎮鎮
民等情。因而撤銷第一審關於此部分之判決，改判仍論處上訴人連續依據法令從事公
務之人員，對於主管之事務直接圖利罪刑，固非無見。然查：(一)、有罪判決書應記載
對於被告有利之證據不採納之理由，刑事訴訟法第三百十條第二款定有明文。上訴人
在原審一再具狀辯稱：原判決附表編號一工程中之護欄油漆部分，因變更改作白鐵欄
杆，不須油漆，監工湯錦生為控制工程預算，儘量不予增減工程費原則，將該油漆工
程費新台幣（下同）二千八百四十一元，飭承包商謝復德延長同一工程區內之排水溝
設施一七‧五公尺之用；編號三工程之攔沙壩，原設計有兩處，其中一處於驗收前已
完工，另一處因同一工區中之駁崁部分，原設計長度為四十三公尺，終點適逢道路缺
口，影響行車安全，但於工程預算無法增加，故將上開一處攔沙壩經費，移作延長
駁崁三‧五公尺之用，即該駁崁經延長後共長為四六‧五公尺；編號四工程中原設計
雖列有四十七公尺長之排水溝，而該工程受益人居民陳金芳以該處道路原已狹窄，車
輛行駛困難，且坡度極大，易生危險為由，請求將該排水溝工程費，移作同工區○○
設○○路面之用，監工湯錦生以口頭報經主管准許後實施，並均於承包商領取工程款
之前完工，且變更後之工程費，尚較原設計工程費為高，承包商仍按原約定之金額領
取工程款等語。並提出完工照片、工程實做驗收圖、工程實做實算數量表、營繕工程
明細表、驗收證明書、支出憑單、驗收丈量表等為證（見原審上更(一)字卷第五三至八
八頁、重上更(五)字卷第一八六至一九○頁、外放證物袋內之工程實做實算數量表第四
至八頁）。原審於八十七年七月十日至工程現場勘驗結果：原判決附表編號一工程，
有延長水溝一七‧五公尺；同附表編號二工程，有延長駁崁三‧五公尺（該駁崁延長
後共長四六‧五公尺）；同附表編號四工程排水溝未作，移作通霄鎮○○里○鄰○○
○路面，有勘驗筆錄及其附圖在卷可稽（見原審重上更(五)字卷第七四至九一頁）。上
開工程如未依通霄鎮居民張秋良、陳金芳等要求變更原設計，承包商謝復德延長該水
溝及駁崁、許煌舖設水泥路面，所為何事﹖故原審之勘驗筆錄及其附圖，暨上訴人提
出之完工照片等證物，在客觀上均係有利於被告之證據，原判決予以捨棄不採，又未
說明其理由，於法難謂無違。(二)、刑事訴訟法第三百七十九條第十款規定：依同法應
於審判期日調查之證據而未予調查者，其判決當然為違背法令。原判決以其附表編號
二、三工程實際完工時間，分別為七十九年十一月三日、八十年三月十五日，自七十
九年六月二十六日、四月二日（係一月二日之誤）承包商呈報完工時起算，各遲延一
百二十九日及三百四十七日，依工程契約第十八條約定，每遲延一日，承包商應給付
總價款千分之一違約金，上訴人提前驗收該兩工程，分別圖利承包商謝復德相當於違
約金十二萬三千一百九十五元及十四萬六千四百三十四元之不法利益云云（見原判決
正本第一八頁第四至一五行）。但謝復德在第一審即陳稱：七十九年十一月二日、八
十年三月十五日，係上開兩工程在保固期間中，伊前往修理維護（指該兩工程完工後
，適逢颱風來襲，為雨水壞而前往修復）完工之日等語（見第一審卷第二七頁反面
）。且依工程契約第五條約定：承包商應於苗栗縣通霄鎮公所主辦單位通知開工之日
起五日內正式開工，該兩工程應分別於九十工作天、六十工作天完工（見外放證物袋
內之工程契約原本）。是承包商有無遲延完工，應以經通知後正式開工之日起算。則
謝復德前開陳述是否真實﹖通霄鎮公所主辦單位何時通知開工﹖所謂之「工作天」應
否扣除休假日及不可歸責於承包商而未能施工之日﹖均與該兩工程有無遲延完工及其
遲延究竟有幾天，有重要之關係，原審尚未調查明白，遽認該兩工程分別遲延完工一
百二十九日及三百四十七日，自有可議。上訴意旨，指摘原判決不當，非無理由，應
認仍有撤銷發回更審之原因。又原判決不另諭知無罪部分，基於審判不可分原則，應
予一併發回。
據上論結，應依刑事訴訟法第三百九十七條、第四百零一條，判決如主文。
中      華      民      國    八十八    年      五      月     二十     日
                              最高法院刑事第五庭
                                  審判長法官  董  明  霈
                                        法官  丁  錦  清
                                        法官  賴  忠  星
                                        法官  林  茂  雄
                                        法官  王  居  財
      右正本證明與原本無異
                                              書  記  官
中      華      民      國    八十八    年      五      月    二十七    日
